臺灣臺南地方法院刑事判決　　　　　　　　96年度訴字第44號
公　訴　人　臺灣臺南地方法院檢察署檢察官
被　　　告　甲○○
　　　　　　戊○○
上列被告因妨害自由等案件，經檢察官提起公訴（95年度偵字第
17063號），本院判決如下：
    主  文
甲○○共同乘他人急迫貸以金錢，而取得與原本顯不相當之重利
，處有期徒刑貳月，如易科罰金，以銀元參佰元即新臺幣玖佰元
折算壹日；又共同以其他非法方法，剝奪人之行動自由，處有期
徒刑伍月，如易科罰金，以銀元參佰元即新臺幣玖佰元折算壹日
。應執行有期徒刑陸月，如易科罰金，以銀元參佰元即新臺幣玖
佰元折算壹日。
戊○○無罪。
    事  實
一、甲○○與姓名年籍不詳綽號「阿川」之成年男子，基於意圖
    牟取不法利益之犯意聯絡，於民國93年11月間某日，趁乙○○需求現款週轉急迫之際，在臺南縣下營鄉某處，由甲○○
    出資、「阿川」出面借款新臺幣（下同）170,000元予乙○○，約定每10,000萬元10天利息為1,500元，並預扣1期利息
    25,500元後，實際交付144,500元予乙○○，而取得與原本
    顯不相當之重利；乙○○則簽發票面金額340,000元本票1紙
    交予「阿川」及甲○○以為擔保，並自93年11月間起，在臺
    南縣下營鄉不固定地點，按期支付利息予甲○○及「阿川」
    ，迄同年12月間，因無力繼續繳納重利而離開臺南下營，並
    停止付款。
二、94年7月22日下午3時許，甲○○搭乘由戊○○駕駛車牌號碼
    8R-3073號之自小客車，途經臺南縣新營市某不詳地點，因
    見乙○○與綽號「白目」之丙○○共乘乙部車牌號碼不詳之
    自小客車（下稱乙○○座車），竟與同借款予乙○○而收取
    重利之陳沛瑄（經檢察官另為移送併辦）共同基於剝奪他人
    行動自由之犯意聯絡，先以鳴喇叭閃車燈之方式，示意乙○○之座車停車後，要求乙○○至陳沛瑄位於臺南縣新營市○○路○段97號之機車零件買賣店（下稱機車行），解決債務
    問題，乙○○因自覺無所遁逃，心生畏懼，而其座車駕駛丙○○又不知前往機車行之路徑，乃由甲○○駕駛其座車，將
    二人載往機車行。嗣乙○○進入機車行與陳沛瑄談論借款事
    宜，甲○○則拉扯其頭髮，作勢要毆打，並恫嚇稱：如不還
    錢，則要其死得很難看、、、今天一定要看到錢，否則不放
    人等語，禁止乙○○離開機車行，剝奪其行動自由，並致乙○○心生畏懼，乙○○乃以電話向其堂姐卓明珠請求協助籌
    款，嗣經卓明珠報警處理，並假意相約在臺北市○○區○○
    街一段51號「萬美郵局」前取款；甲○○、陳沛瑄隨之強押
    乙○○前往上開約定地點取款，同日晚上11時50分許，在臺
    北市○○區○○街一段51號「萬美郵局」前，為警當場查獲
    而悉上情。
三、案經乙○○訴由臺北市政府警察局文山第一分局報告臺灣臺
    北地方法院檢察署呈請臺灣高等法院檢察署檢察長令轉臺灣
    臺南地方法院檢察署檢察官偵查起訴。
    理  由
壹、被告甲○○部分
一、按「被告以外之人於審判外之言詞或書面陳述，除法律有規
    定者外，不得作為證據。」；又「被告以外之人於審判外之
    陳述，雖不符前四條之規定，而經當事人於審判程序同意作
    為證據，法院審酌該言詞陳述或書面陳述作成時之情況，認
    為適當者，亦得為證據。」，刑事訴訟法第159條第1項、第
    159條之5第1項分別定有明文。本案被告甲○○對於證人卓
    明珠、陳沛瑄警詢及偵查中之供述，於本院審理時，表示同
    意作為證據，而本院審酌該等證人之供述情節相當，認其作
    成時之情況，應無不當，依法得為證據。
二、訊據被告甲○○固不否認曾與綽號「阿川」男子向乙○○收
    取利息，但否認係出資借款予乙○○之人，也不知「阿川」
    如何向乙○○收取利息；又伊雖確於94年7月22日下午3時許
    巧遇乙○○與丙○○，並將該二人載至陳沛瑄之機車行談論
    債務問題，嗣又同行至臺北「萬美郵局」取款，但矢口否認
    拉扯乙○○頭髮、剝奪其行動自由及出言恫嚇等情，並辯稱
    ：伊只問乙○○何時還錢，並向乙○○表示無論其跑多遠，
    還是要回來處理債務問題而已云云。然查：
（一）被告甲○○業於警詢及偵查中分別供承與「阿川」係合夥
      關係，共同經營地下錢莊，乙○○於93年11月間係向「阿
      川」借款170,000元，並開立面額340,000元本票1紙作為
      擔保，事前「阿川」有告知，且借款的錢是伊出的，「阿
      川」並將乙○○之借據轉給伊，伊持有乙○○借款之本票
      ，且曾與「阿川」向乙○○收過2次利息（見94年度速偵
      字第342號卷第11、12頁、94年度偵字第10131號卷第27頁
      、第39頁反面）等語，核與被害人乙○○於本院審理時證
      述其於94年8月18日偵查中所言屬實，其向「阿川」借款
      170,000元，利息10天收1次，每10,000元收1,500元利息
      ，其交易對象均為「阿川」，但「阿強」（即被告甲○○
      ）會隨同一起來之情節相符，被告甲○○前揭自白，應堪
      信實。又被告甲○○既與「阿川」為地下錢莊之合夥人，
      且乙○○借款之事，並經「阿川」事前告知，則借款前，
      當已然對於借款利息有所認知，況被告甲○○又曾與「阿
      川」向乙○○收取利息2次，對於乙○○借款利息之計算
      與金額豈有不知之理。所辯伊非出資人，亦不知乙○○借
      款利息為何之辯解，與事理相悖，顯係事後卸責之詞，無
      足採信。被告甲○○與「阿川」借款給乙○○，且每
      10,000元每10天收取利息1,500元，堪以認定。
（二）94年7月22日下午3時許，被告甲○○搭乘由戊○○駕駛車
      牌號碼8R-3073號之自小客車，途經臺南縣新營市某不詳
      地點，適逢乙○○與丙○○之座車，乃以鳴喇叭示意乙○○之座車停車後，要求乙○○至陳沛瑄之機車行，解決債
      務問題，隨之被告甲○○駕駛乙○○座車，將二人載往機
      車行等情，為被告甲○○所不爭執，且據證人乙○○、丙○○於本院審理時證述綦詳；而被告甲○○要求乙○○到
      陳沛瑄機車行解決債務，事先與陳沛萱取得連絡，復與陳
      沛瑄於警詢及偵查中證稱：因乙○○男友持乙○○本票向
      其借款100,000元，借款後即避不見面，甲○○知悉此事
      ，以電話與其聯絡後，將乙○○載至機車行解決債務之情
      節相符，益徵被告甲○○及陳沛瑄均為索債，而將乙○○
      載至機車行。且：
 （1）乙○○於93年12月間即停止繳息，並離開臺南下營，被告
      甲○○無法向乙○○索取借款與利息之情，且據乙○○陳
      稱在卷（見本院96年5月31日審判筆錄第7頁），則乙○○
      積欠借款及利息有7月之久，而被告甲○○又尋無乙○○
      之下落，竟得於臺南縣新營市某處相遇，並將乙○○載至
      機車行談論借款事宜，當無輕易錯過此難逢之機會，盡其
      能事索討借款及利息之理，況被告甲○○係經營地下錢莊
      ，而地下錢莊索討債務，方法不正當、手段殘暴者，又多
      有所聞，是乙○○證稱被告甲○○拉扯其頭髮，作勢要毆
      打，並恫嚇稱：如不還錢，則要其死得很難看、、、今天
      一定要看到錢，否則不放人，並禁止其離開機車行，剝奪
      其行動自由等語，衡情度理，要非不可採；遑論乙○○之
      堂姐卓明珠稱：乙○○以電話向其求援，聲音顫抖，表示
      債權人限制其自由，不讓他走，如果不幫忙，對方會對他
      不利，可能粉身碎骨，並暗示報警，而電話中亦可聽到對
      方大聲凶惡謾罵等語（同前第10131號偵查卷第34頁），
      乙○○若非遭受威嚇，身心陷於恐慌，應不致於向卓明珠
      求援之同時，暗示報警處理。至證人丙○○雖證稱未聽聞
      被告甲○○大小聲，惟丙○○曾外出購買物品、抽煙，未
      全程在場，且在場期間與被告戊○○聊天，又與被告甲○○及乙○○有一定之距離，縱其未聽聞被告甲○○大聲咆
      哮或見其拉扯乙○○之頭髮，亦不足為被告甲○○無上開
      拉扯頭髮及恫嚇行為之依憑。
 （2）乙○○既受迫於被告甲○○之威嚇，行動無法自由，始向
      其堂姐卓明珠求援，而其後與被告甲○○、陳沛瑄乘車北
      上臺北「萬美郵局」取款，亦無非係因被告甲○○出言「
      沒拿到錢不放人」所致，顯見其與被告甲○○共乘車輛赴
      「萬美郵局」，並非其自由意志之選擇，其行動自由受到
      牽制，應屬昭然。綜上，被告甲○○以強暴、恫嚇之非法
      方法，剝奪被害人乙○○之行動自由，應足認定。
三、被告行為後，刑法第28條、第33條、第41條、第51條均於民
    國94年2月2日修正公布，95年7月1日施行，則依修正後刑法
    第2條第1項：「行為後法律有變更者，適用裁判時之法律。
    但裁判前之法律有利於行為人者，適用最有利於行為人之法
    律。」之規定，綜合比較新舊法結果，應整體適用修正前刑
    法第28條、第33條、第41條、第51條之規定，較有利於行為
    人：
（一）修正後刑法第28條關於成立共同正犯之標準，將原來共同
      正犯之共同「實施」犯罪，改為共同「實行」犯罪，排除
      完全未參與犯罪相關行為實行之「陰謀共同正犯」及「預
      備共同正犯」，修正後之共同正犯之可罰性要件之範圍雖
      已限縮，但無礙於共謀正犯之成立，適用修正前之法律，
      對於被告並無不利。
（二）被告行為時，刑法第344條重利罪、第302條剝奪行動自由
      罪之法定罰金刑分別為銀元1,000元、300元以下，依修正
      前刑法第33條第5款罰金1元以上之規定，該等法條最低度
      罰金刑應為新臺幣3元；然依修正後刑法第33條第5款規定
      ，其最低度之罰金刑則為新臺幣1,000元，兩相比較，自
      應適用修正前刑法第33條第5款規定，較有利於被告。
（三）依修正前刑法第41條第1項前段規定「犯最重本刑5年以下
      有期徒刑以下之刑之罪，而受6個月以下有期徒刑或拘役
      之宣告，因身體、教育、職業、家庭之關係或其他正當事
      由，執行顯有困難者，得以1元以上3元以下折算1日，易
      科罰金。」，參照修正前罰金罰鍰提高標準條例第2條（
      已刪除）就易科罰金數額提高為100倍之規定，則易科罰
      金最高折算金額為銀元300元即新台幣900元；而修正後之
      刑法第41條第1項前段則規定「犯最重本刑5年以下有期徒
      刑以下之刑之罪，而受6個月以下有期徒刑或拘役之宣告
      者，得以新台幣1,000元、2,000元或3,000元折算1日，易
      科罰金。」，比較新舊法，自以舊法易科罰金之折算標準
      ，較有利於行為人。
（四）修正前刑法第51條規定：「數罪併罰，分別宣告其罪之刑
      ，依左列各款定其應執行者：」其中第5款規定：「宣告
      多數有期徒刑者，於各刑中之最長期以上，各刑合併之刑
      期以下，定其刑期。但不得逾20年。」；修正後刑法第51
      條第5款則規定：「宣告多數有期徒刑者，於各刑中之最
      長期以上，各刑合併之刑期以下，定其刑期。但不得逾30
      年。」，比較結果，修正後刑法並非較有利於行為人。
四、按「取得與原本顯不相當之重利‧‧‧，係指就原本利率、
    時期核算及參酌當地之經濟狀況，較之一般債務之利息，顯
    有特殊之超額者而言。」；且「刑法第302條之妨害自由罪
    ，原包括私禁及以其他非法方法剝奪人之行動自由而言，所
    謂非法方法，當包括強暴脅迫等情事在內。‧‧‧縱其所為
    ，合於刑法第305條恐嚇危害安全之情形，仍應視為剝奪行
    動自由之部分行為。」，最高法院分別著有27年上字第520
    號、74年台上字第3404號判例要旨，可資參照。被告甲○○
    借款予乙○○，每10日每1萬元收取利息1,500元，核計年利
    率高達45%，就其利率、時期核算，並參酌當今經濟狀況，
    較之一般債務之利息，顯屬超額，核其所為係犯刑法第344
    條之重利罪；又其以強暴、恫嚇之方法，剝奪乙○○之行動
    自由，係犯刑法第302條第1項剝奪他人行動自由罪，雖恫嚇
    部分合於刑法第305條之恐嚇危害安全罪，然該部分行為，
    參照前揭判例要旨，乃為剝奪行動自由之部分行為，不另論
    罪，公訴人認應以恐嚇危害安全罪繩之，容有誤會；至被告
    甲○○先於機車行內剝奪乙○○之行動自由後，又致令乙○○一起北上取款，限制其行動之二次行為，乃係基於同一剝
    奪他人行動自由犯意下之接續行為，為實質上之一罪。被告
    甲○○所犯上開重利罪及剝奪他人行動自由罪，分別與綽號
    「阿川」之男子、陳沛瑄有犯意之聯絡與行為之分擔，為共
    同正犯；且二罪間犯意各別、方法互殊，應分論併罰之。爰
    審酌被告甲○○正值壯年，不思正途賺錢，竟趁人之危，牟
    取暴利，而犯罪後亦未能坦承犯行，顯無悔悟之意等一切情
    狀，分別量處如主文所示之刑，併諭知易科罰金之折算標準
    ，及定其應執行刑與易科罰金之折算標準。
五、至公訴意旨另稱：被告甲○○於94年7月22日下午3時許，見
    乙○○與丙○○共乘乙部車牌號碼不詳之自小客車，遂攔阻
    乙○○乘坐之上開自小客車，並由甲○○駕駛該不詳自小客
    車，強押乙○○共同前往陳沛瑄所經營之機車行，因認被告
    甲○○此部分亦涉有刑法第302條剝奪他人行動自由之罪嫌
    。然查，乙○○座車為證人丙○○駕駛，該車是否遭被告甲○○攔阻，丙○○應知之甚明，惟丙○○到庭證述：是被告
    戊○○對他鳴喇叭、閃大燈，因察覺有人要找他，才將車子
    停路邊（見本院96年5月31日審理筆錄第 15、18頁）等語可
    稽，乙○○座車停車，非因被告甲○○之強行攔阻。又乙○○與被告甲○○同行至陳沛瑄機車行，是否遭被告甲○○施
    以非法之方法所致，雖經乙○○於本院審理時證稱：座車停
    車後，曾下車了解情況，復行上車，上車後想下車，但車門
    被甲○○擋住，伊認為甲○○的動作是不讓伊下車，且甲○○年輕氣盛，說話大聲，如果不跟他們去也不可能，因欠債
    ，自己感到害怕，覺得會被留下來，也感覺會被打，但事實
    上沒有被打、、、甲○○沒有強押伊上車，但語氣有那個意
    思等語（同前審理筆錄第5、12、13頁），惟如前所述，被
    告甲○○巧遇乙○○，為了索債需與乙○○交談，而當時乙○○既在座車上，被告甲○○靠近乙○○座車車門，乃必然
    之結果，被告甲○○靠在乙○○座車車門，對於乙○○下車
    自然有所障礙，遑論乙○○自承被告甲○○未強押其上車，
    僅語氣上有強押之意，而被告甲○○究為如何之語氣，未據
    乙○○為具體說明，縱被告甲○○因索債，音量較大而致乙○○心生畏懼，亦難認被告甲○○有何以非法之方法，剝奪
    乙○○行動自由之行為；又被告甲○○駕駛乙○○之座車，
    乃經證人丙○○之同意，且據丙○○證述：甲○○說要去機
    車行談債務，因為我不知道機車行在哪裡，我就叫甲○○開
    車等語（同前審理筆錄第16頁）在卷可稽。公訴人訴指被告
    甲○○攔阻乙○○座車及強押乙○○至機車行部分，尚乏確
    證，不能證明被告甲○○此部分之犯行，本應諭知無罪，惟
    公訴人認被告甲○○此部分犯行與上開論罪部分，係犯一罪
    之接續行為，為實質上一罪，爰不另為無罪之諭知。
貳、被告戊○○部分
一、公訴意旨略以：94年7月22日下午3時許，被告甲○○、戊○○，及同借款與乙○○而收取重利之陳沛瑄，共同基於剝奪
    他人行動自由之犯意聯絡，由被告戊○○駕駛車牌號碼
    8R-3073號自小客車，搭載被告甲○○，在臺南縣新營市某
    不詳地點，攔阻乙○○與綽號「白目」之丙○○共乘車牌號
    碼不詳之自小客車，嗣由被告甲○○駕駛該不詳自小客車強
    押乙○○隨同被告戊○○駕駛之上開自小客車共同前往陳沛
    瑄所經營之機車行，限制乙○○不得離開，而剝奪其行動自
    由；被告甲○○、戊○○及陳沛瑄另基於恐嚇危害安全之犯
    意聯絡，於同日下午3時許，在陳沛瑄上址店內，由被告甲○○拉扯乙○○之頭髮，作勢要毆打乙○○，並恫嚇稱：若
    不償還渠等借款，則要其死得很難看等語，致乙○○心生畏
    懼而危害於安全，乃以電話告知其堂姐卓明珠協助籌款，而
    被告甲○○、戊○○，及陳沛瑄知悉得以向卓明珠取款後，
    復承接上開剝奪他人行動自由之共同犯意聯絡，由被告戊○○駕駛上開自小客車搭載陳沛瑄、甲○○強押乙○○前往上
    開約定地點，並限制乙○○不得離開而剝奪乙○○之行動自
    由，因認被告戊○○與被告甲○○共同涉犯刑法第302條剝
    奪他人行動自由，及第305條恐嚇公安等罪嫌。
二、公訴人認被告戊○○與被告甲○○有上開罪嫌之犯意聯絡及
    行為分擔，無非係因被告戊○○以自用小客車乘載被告甲○○攔阻被害人乙○○之座車，並隨同被告甲○○到機車行，
    及臺北市萬美郵局取款，有犯罪之不確定故意為論據。訊據
    被告戊○○固不否認開車乘載被告甲○○在臺南縣新營市巧
    遇乙○○，並自行開車隨同乙○○座車到機車行，嗣又將被
    告甲○○以及陳沛瑄、乙○○等人由臺南載到臺北「萬美郵
    局」，但堅詞否認與被告甲○○有剝奪他人行動自由之犯意
    聯絡，辯稱鳴喇叭示意，乙○○之座車即自行停車，而隨同
    被告甲○○至機車行，則因與被告甲○○同行，道義上不應
    任留其一人；至開車到臺北，則係受陳沛瑄之請託等語。
三、按犯罪事實應依證據認定之，無證據不得認定犯罪事實；不
    能證明被告犯罪者，應諭知無罪之判決，刑事訴訟法第154
    條第2項、第301條第1項分別定有明文。又檢察官就被告犯
    罪事實，應負舉證責任，並指出證明之方法；檢察官對於起
    訴之犯罪事實，應負提出證據及說服之實質舉證責任。倘其
    所提出之證據，不足為被告有罪之積極證明，或其指出證明
    之方法，無從說服法院以形成被告有罪之心證，基於無罪推
    定之原則，自應為被告無罪判決之諭知，有最高法院92年台
    上字第128號判例要旨可資參照。經查：
（一）被告戊○○以鳴喇叭及閃大燈之行車慣例，向乙○○之座
      車示意，乙○○座車乃主動靠邊停車；且其始終未與乙○○有所接觸或對之為其他非法之行為等情，分別經乙○○
      座車駕駛丙○○及乙○○到庭證述屬實，已足稽被告戊○○並無剝奪乙○○行動自由之行為，遑論乙○○並未積欠
      被告戊○○任何債務，被告戊○○欠缺剝奪其行動自由之
      動機；佐以被告甲○○、戊○○係巧遇乙○○座車，並非
      蓄意至乙○○處索債，被告戊○○難與被告甲○○有強押
      乙○○之事前犯意聯絡；另參諸乙○○親耳聽聞陳沛瑄向
      被告戊○○借車（同前審理筆錄第11頁）之證言，被告戊○○辯稱到機車行及臺北萬美郵局，均係分別受被告甲○○及陳沛瑄之請託，應堪信實。
（二）刑法第13條第1項及第2項規定之確定故意及不確定故意，
      二者有別，前者係指對於行為之客體及結果之發生，皆有
      確定之認識，並促使其發生；而後者則指行為者對於行為
      之客體或結果之發生，並無確定之認識，但若其發生，亦
      與其本意不相違背。共同正犯間既有犯意聯絡，則其故意
      之態樣應屬相同，無從分別基於確定故意與不確定故意為
      之（最高法院95年度台上字第2795號判決要旨參照）。茲
      被告甲○○為索債，以非法之方法剝奪乙○○之行動自由
      ，對其行為之客體及結果之發生均有確定之認識，參照上
      開說明，公訴人已不得以被告戊○○在場，雖無構成要件
      之犯罪行為，但有不確定之犯罪故意為由，認其與被告甲○○為共同正犯，況被告戊○○始終未對於乙○○有恫嚇
      或強制之行為，而其在場又係受人之託，公訴人之論述實
      不足為被告戊○○有罪之積極證明，無從說服法院以形成
      有罪之心證。
四、綜上，被告戊○○既無以非法方法剝奪乙○○行動自由之客
    觀事實，又無從與被告甲○○有犯罪故意之犯意聯絡，參照
    前揭法條規定及判例要旨，自應為無罪之諭知。
據上論斷，應依刑事訴訟法第299條第1項前段、第301條第1項，
刑法第2條第1項前段、修正前刑法第28條、刑法第344條、第302
條第1項、修正前刑法第41條第1項前段、第2項、第51條第5款，
刑法施行法第1條之1，廢止前罰金罰鍰提高標準條例第2條，判
決如主文。
本案經檢察官丁○○到庭執行職務
中　　華　　民　　國　　96　　年　　6　　月　　14　　日
　　　　　　　　　刑事第十二庭  審判長法  官  侯明正
                                      法  官  程克琳
                                      法　官　魏玉英
以上正本證明與原本無異。
如不服本判決，應於判決送達後10日內，向本院提出上訴狀。
　　　　　　　　　　　　　　　　      書記官　曾盈靜
中　　華　　民　　國　　96　　年　　6　　月　  14　　日
附錄本案論罪科刑法條全文
刑法第344條
乘他人急迫、輕率或無經驗貸以金錢或其他物品，而取得與原本
顯不相當之重利者，處1年以下有期徒刑、拘役或科或併科1,000
千元以下罰金。
刑法第302條第1項
私行拘禁或以其他非法方法，剝奪人之行動自由者，處5年以下
有期徒刑、拘役或300元以下罰金。
